【裁判字號】    99,訴,1564
【裁判日期】    990816
【裁判案由】    違反藥事法等
【裁判全文】
臺灣臺中地方法院刑事判決              99年度訴字第1564號
公  訴  人  臺灣臺中地方法院檢察署檢察官
被      告  甲○○
被      告  乙○○
上 一  人
選任辯護人  劉憲璋律師
上列被告等因違反藥事法等案件，經檢察官提起公訴（99年度偵
字第3250號），本院判決如下：
    主    文
甲○○明知為禁藥而轉讓，累犯，處有期徒刑柒月。
乙○○無罪。
    犯罪事實及理由
壹、甲○○有罪部分：
一、犯罪事實：甲○○曾犯傷害罪，經法院判處有期徒刑6月確
    定，於民國96年4月17日易科罰金執行完畢，其明知第二級
    毒品甲基安非他命屬安非他命類藥品，且該類藥品屬藥事法
    第22條第1項第1款所稱之禁藥，不得任意轉讓，適乙○○於
    96年5月2日21時15分50秒許，以0000000000號行動電話，撥
    打甲○○所使用之0000000000號行動電話，告知欲購買第二
    級毒品甲基安非他命新臺幣（下同）1500元時，甲○○即備
    妥1500元數量之甲基安非他命，在臺中市○○路與大雅路口
    ，然未販賣上開甲基安非他命，而係將上開甲基安非他命無
    償轉讓予乙○○施用。
二、認定犯罪事實所憑之證據及理由：上開犯罪事實，業據被告
    甲○○於本院審理中坦承，惟另辯稱本件已經判過云云，然
    查，依本院97年度訴字第819號、第1187號判決認定『被告
    甲○○在臺中市○○路與健行路口，係轉讓禁藥甲基安非他
    命予證人乙○○，而非販賣第一級毒品海洛因，亦非在公訴
    意旨所指之被告甲○○「曾無償轉讓重量不詳之甲基安非他
    命給乙○○施用至少1次（此為起訴書用語）」之審理範圍
    ，本院自不得於公訴人起訴被告甲○○涉嫌轉讓禁藥「至少
    1 次」之範圍中，予以擴張認定被告甲○○於96年5月2日之
    轉讓禁藥行為。又按法院審判之對象係檢察官起訴之公訴事
    實，至檢察官以何一罪名提起公訴，對法院而言均無拘束力
    ，此所以刑事訴訟法第300條規定，科刑或免刑之判決，法
    院得就起訴之犯罪事實，變更檢察官所引應適用法條之原因
    。亦即法院在起訴犯罪事實同一性之範圍內，不受起訴法條
    之拘束，得自由認定事實，適用法律，以期訴訟經濟之要求
    ，但為兼顧被告之防禦權，並符合不告不理之旨意，自須於
    公訴事實之同一性範圍內，始得為之（最高法院97年度台上
    字第3640號判決參照）。故毒品危害防制條例第4條第1項所
    定之販賣第一級毒品罪及同條第2項之販賣第二級毒品甲基
    安非他命罪，構成要件不同，犯意各別，非屬起訴犯罪犯罪
    事實同一性之範圍內，本院自不得依刑事訴訟法第300條規
    定，予以變更其起訴法條。綜上，檢察官起訴範圍不及於被
    告甲○○於96年5月2日在臺中市○○路與健行路口之轉讓禁
    藥甲基安非他命犯行，此部分既未起訴本院自不得併予審理
    ，附此說明』（本院97年度訴字第819號、第1887號判決參
    照），是被告甲○○於97年5月2日轉讓第二級毒品甲基安非
    他命之禁藥予被告乙○○之犯行，並未經起訴及法院審理判
    決，被告甲○○上開所辯，為不足採，此外，復經同案被告
    乙○○於本院97年度訴字第819號、第1187號案件於98年3月
    23 日審理時之證述（本院97年度訴字第819號卷第118至119
    頁）可佐，復有監聽譯文（見上開案件彰化縣警察局芳苑分
    局芳警分偵字第090600011515號刑案偵查卷宗第20頁）在卷
    可稽，是被告甲○○轉讓甲基安非他命禁藥予被告乙○○之
    犯行，堪予認定。
三、論罪科刑之理由：按甲基安非他命雖係毒品危害防制條例第
    2條2項第2款所規定之第二級毒品，但其亦屬於藥事法所稱
    之「禁藥」（即藥事法第22條第1款所稱之「經中央衛生主
    管機關明令公告禁止製造、調劑、輸入、輸出、販賣或陳列
    之毒害藥品」）。而明知為禁藥而轉讓者，藥事法第83條亦
    定有處罰明文。故行為人明知為禁藥即甲基安非他命而轉讓
    予他人者，除成立毒品危害防制條例第8條第2項之轉讓第二
    級毒品罪外，亦構成藥事法第83條第1項之轉讓禁藥罪，此
    係屬同一犯罪行為而同時有二種法律可資處罰之法條（規）
    競合情形，應依「重法優於輕法」、「後法優於前法」等法
    理，擇一處斷。而毒品危害防制條例第8條第2項轉讓第二級
    毒品罪之法定本刑為6月以上5年以下有期徒刑，得併科新臺
    幣70萬元以下罰金。而93年4月21日修正公布，同年月23日
    施行之藥事法第83條第1項轉讓禁藥罪之法定本刑為7年以下
    有期徒刑，得併科新臺幣500萬元以下罰金。而查本件被告
    乙○○自被告甲○○所無償受讓施用之毒品甲基安非他命已
    施用殆盡，是被告甲○○所提供予被告乙○○吸食之甲基安
    非他命之數量既已無從為嚴格之證明，依刑事訴訟法「罪疑
    唯輕」之原則，應逕認被告甲○○此部分無償讓與之毒品甲
    基安非他命未達行政院93年1月7日院臺法字第0930080551號
    令頒轉讓持有毒品加重其持有之數量標準第2條關於第二級
    毒品10公克以上之規定，依法規競合關係，本件被告甲○○
    無償轉讓第二級毒品甲基安非他命之部分，自應適用藥事法
    論處。是核被告甲○○所為，係違反藥事法第83條第1項之
    轉讓禁藥罪。被告甲○○轉讓禁藥甲基安非他命前，持有禁
    藥甲基安非他命之低度行為，為轉讓禁藥之高度行為所吸收
    ，不另論罪。被告甲○○曾犯傷害罪，經法院判處有期徒刑
    6月確定，於96年4月17日易科罰金執行完畢，此有臺灣高等
    法院被告前案紀錄表附卷可稽，其於有期徒刑執行完畢後五
    年內，再犯本件有期徒刑以上之罪，為累犯，應依法加重其
    刑。爰審酌被告甲○○明知甲基安非他命為毒品且為禁藥，
    提供禁藥甲基安非他命供他人施用，戕害他人生命及健康，
    甚危及社會國家之健全發展，然其於本院審理中坦承犯行，
    轉讓毒品數量非鉅，及參酌其犯罪動機、目的、智識程度等
    一切情狀，量處如主文所示之刑。
貳、乙○○無罪部分：
一、公訴意旨另以：乙○○明知其自96年2月底起至同年6月15
    日止，分別在臺中市○○路與健行路口之全家便利商店前、
    臺中市○○路上之一品萱泡沫紅茶店及臺中市○○路334號
    之元帥大飯店前等地點，有以2萬元至5萬元之價格，向甲○
    ○購買第一級毒品海洛因，至少10次，竟於臺灣臺中地方法
    院以97年度訴字第819、1887號審理甲○○販賣毒品案件時
    ，於98年3月23日具結後，就案情有重要關係之事項，虛偽
    證述：「沒有向甲○○購買至少10次以上之海洛因。」、「
    想不起來為何筆錄中會說向甲○○拿10次海洛因。」等語，
    因認被告乙○○涉犯刑法第168條偽證罪嫌。
二、按犯罪事實應依證據認定之，無證據不得認定犯罪事實；不
    能證明被告犯罪者，應諭知無罪之判決，刑事訴訟法第154
    條第2項、第301條第1項前段分別定有明文。又檢察官就被
    告犯罪事實，應負舉證責任，並指出證明之方法，同法第16
    1條第1項亦有明文，因此，檢察官對於起訴之犯罪事實，應
    負提出證據及說服之實質舉證責任。次按刑事訴訟法上所謂
    認定犯罪事實之證據，指足以證明被告確有犯罪行為之積極
    證據而言，該項證據必須適合於被告犯罪事實之認定，始得
    採為斷罪之資料（最高法院69年臺上字第4913號判例意旨參
    照），如未能發現相當證據，或證據不足以證明，自不能以
    推測或擬制之方法，為裁判基礎（最高法院40年臺上字第86
    號判例意旨參照）。且認定不利於被告之事實，須依積極證
    據，苟積極證據不足為不利於被告事實之認定時，即應為有
    利於被告之認定，更不必有何有利之證據（最高法院30 年
    上字第816號判例意旨參照）。又事實審法院對於證據之取
    捨，依法雖有自由判斷之權，然積極證據不足證明犯罪事實
    時，被告之抗辯或反證縱屬虛偽，仍不能以此資為積極證據
    應予採信之理由（最高法院30年上字第482號判例意旨參照
    ）。又認定犯罪事實所憑之證據，雖不以直接證據為限，間
    接證據亦包括在內；然而無論直接或間接證據，其為訴訟上
    之證明，須於通常一般之人均不致有所懷疑，而得確信其為
    真實之程度者，始得據為有罪之認定，若其關於被告是否犯
    罪之證明未達此程度，而有合理性之懷疑存在時，致使無形
    成有罪之確信，依罪證有疑，利於被告之證據法則，即不得
    遽為不利被告之認定（最高法院76年臺上字第4986號判例意
    旨參照）。
三、公訴人認定被告乙○○犯偽證罪嫌，無非係以被告甲○○辯
    解係與被告乙○○互相調貨，而被告乙○○於審理中已陳稱
    未有互相調貨之情形，可見2人陳述仍有互相矛盾之處；再
    觀諸其他被告已坦認偽證罪之情形，被告乙○○於該案偵查
    中亦已供述向被告甲○○購買海洛因等情節，可見被告乙○
    ○亦應為虛偽證詞。此外，並有其前次偵查中之證詞及本院
    97 年度訴字第819號98年3月23日審判筆錄等為其主要論據
    。
四、惟按偽證罪之構成，以於執行審判職務之公署或於檢察官偵
    查時對於案情有重要關係之事項，供前或供後具結，而為虛
    偽之陳述為要件，所謂虛偽之陳述，係指與案件之真正事實
    相悖，而足以陷偵查或審判於錯誤之危險者而言，若無法證
    明證人在偵查或審理中之供述為屬真實，縱其後於審理所供
    述與前偵查中所為之供述不符，究不得遽指於後審理時供述
    與偵查時所為之供述不相符合即認為偽證。經查；
（一）被告乙○○在被告甲○○販賣第一級毒品案件中，於本院
      審理97年度訴字第819、第1887號被告甲○○販賣毒品案
      件（下稱前案）時，於98年3月23日具結後，就案情有重
      要關係之事項，固有證述：「沒有向甲○○購買至少10次
      以上之海洛因。」、「想不起來為何筆錄中會說向甲○○
      拿10次海洛因。」等語（見本院97年度訴字第819號卷第
      11 7頁至121頁），惟於前案被告甲○○涉販賣第一級毒
      品海洛因予被告乙○○部分，經本院前案審理後判決被告
      甲○○無罪，嗣經檢察官上訴，經臺灣高等法院臺中分院
      以98 上訴字第2334號、第2336號判決上訴駁回確定，且
      本院上開判決亦認定『被告甲○○否認其販賣第一級毒品
      海洛因予證人乙○○，且起訴書認被告甲○○涉嫌此部分
      犯行所憑之證據，僅有證人乙○○於偵訊及本院之證述，
      尚無其他證據可相互佐證以檢視證人乙○○證詞之可信度
      。復參酌證人乙○○於偵訊中時固然就其向被告甲○○購
      買第一級毒品海洛因之時間、聯絡方法、交付地點及次數
      所證等情證述甚詳，惟於本院審理改證稱其未向被告甲○
      ○購買第一級毒品海洛因。是證人乙○○之證述前後不一
      ，究竟何者可信，實非無疑，本院自難逕以對被告甲○○
      最不利之供述，即逕為不利於被告甲○○之認定。此外，
      證人乙○○前於92年間，因施用第二級毒品案件，經觀察
      、勒戒執行完畢，復於96年6月21日19時許為警採尿時往
      前回溯96小時內某時，因施用第二級毒品甲基安非他命遭
      警查獲，經本院判處有期徒刑4月確定，迄96年8月9日19
      時20 分許，為警查獲其於96年8月5日至6日間某時之施用
      第二級毒品甲基安非他命犯行；於同年月7至8日間某時，
      因施用第一級毒品海洛因犯行，並經法院判處應執行有期
      徒刑7月，上開3罪並經裁定應執行有期徒刑10月確定之事
      實，有證人乙○○之臺灣高等法院被告前案紀錄表、96年
      度易字第5080號及96年度訴字第4716號宣示判決筆錄正本
      、尿液真實姓名對照表、濫用尿液檢驗報告及中山醫學大
      學附設醫院檢驗科藥物檢測中心尿液檢驗報告在卷可按（
      見本院卷(二)262至267、286、287、289、290頁）。是依據
      證人乙○○之前案資料所示，其於96年6月21日19時許為
      警查獲時，未檢出其尿液呈現「嗎啡陽性」反應；況且，
      證人乙○○於96年6月21日以前，並無任何施用第一級毒
      品海洛因遭警查獲之前案紀錄，直至96年8月9日19時20分
      許，始為警查獲其施用第一級毒品海洛因，此部分事實經
      核與證人乙○○於本院證稱：96年7月以後才開始有施用
      海洛因等語相符（見本院卷(一)120頁），足認其於偵查中
      指證向被告甲○○購買第一級毒品海洛因之情節，實非全
      然可信。是證人乙○○前後指訴不一，且與卷附前案資料
      不符，本院自難為不利於被告甲○○之認定。是被告甲○
      ○所涉此部分犯嫌，均應為無罪判決，併此說明。』，並
      為臺灣高等法院臺中分院98年度上訴字第2334號、第2336
      號判決理由所採，此有該上開2刑事判決附卷可稽，並經
      調閱前案全案卷宗查核屬實，是依上開所述，被告甲○○
      販賣第一級毒品海洛因予被告乙○○，因被告乙○○於偵
      查及審理時前後證述不一，且與前案卷附前案資料不符，
      因而判處被告甲○○無罪確定，是依上開所述，被告乙○
      ○於97年3月23日在前案審理時所為未向被告甲○○購買
      第一級毒品海洛因之相關證述，即無法證明係虛偽之陳述
      。
（二）而於本案審理時公訴人並無法舉證證明被告乙○○於前案
      審理時所為之證述為虛偽陳述，僅係以被告甲○○與被告
      乙○○之陳述仍有互相矛盾之處；再觀諸其他被告已坦認
      偽證罪之情形，被告乙○○於該案偵查中亦已供述向被告
      甲○○購買海洛因等情節，可見被告乙○○亦應為虛偽證
      詞，即認定被告乙○○於前案審理時所為之證述，為虛偽
      之陳述，其舉證顯有不足。
（三）綜上所述，本件尚查無任何積極證據足資證明被告乙○○
      於前案被告甲○○販賣毒品案件審理中對於案情有重要關
      係之事項，故意為虛偽之陳述，自難以遽認被告乙○○之
      行為已違反刑法第168條之規定。此外，復查無其他積極
      證據足認被告乙○○有何公訴人所指偽證犯行，是不能證
      明被告乙○○犯罪，是應為被告乙○○無罪之諭知。
參、適用法律之依據：刑事訴訟法299條第1項前段、第301條第1
    項，藥事法第83條第1項，刑法第11條前段、第47條第1項。
本案經檢察官周佩瑩到庭執行職務。
中    華    民    國    99    年    8     月    16   日
                  刑事第六庭  審判長法  官 林三元
                                    法  官 高英賓
                                    法  官 黃益茂
以上正本證明與原本無異。
如不服本判決應於收受送達後10日內向本院提出上訴書狀，並應
敘述具體理由；其未敘述上訴理由者，應於上訴期間屆滿後20日
內向本院補提理由書（均須按他造當事人之人數附繕本）「切勿
逕送上級法院」。
                                    書記官 蔡秋明
中    華    民    國    99    年    8     月    16   日
附錄所犯法條：
毒品危害防制條例第8條第2項
轉讓第二級毒品者，處 6 月以上 5 年以下有期徒刑，得併科新
臺幣 70 萬元以下罰金。
藥事法第83條第1項
明知為偽藥或禁藥，而販賣、供應、調劑、運送、寄藏、牙保、
轉讓或意圖販賣而陳列者，處 7 年以下有期徒刑，得併科新臺
幣 5 百萬元以下罰金。

司法院資訊處製作；財團法人民間司法改革基金會備份。
